【裁判字號】    99,交聲,3331
【裁判日期】    990831
【裁判案由】    聲明異議
【裁判全文】
臺灣臺中地方法院交通事件裁定        99年度交聲字第3331號
原處分機關  交通部公路總局臺中區監理所臺中市監理站
異  議  人
即受處分人  甲○○原名甘珠瓊.
上列受處分人因違反道路交通管理處罰條例案件，對於交通部公
路總局臺中區監理所臺中市監理站民國96年7月20日所為之處分
（原處分：裁監稽違字第裁61-G00000000號裁決書），聲明異議
，本院裁定如下：
    主    文
原處分撤銷，發回交通部公路總局臺中區監理所臺中市監理站。
    理    由
一、聲明異議意旨略以：異議人即受處分人甲○○（下稱受處分
    人）未受到舉發違規通知單，伊於民國87年11月出境到94年
    才回國，直到99年8月接到法院通知始之有此罰單等語。
二、經查：
(一)按逕行舉發，應按已查明之資料填註車牌號碼、車輛種類、
    車主姓名或地址，並於通知單上方空白處加註逕行舉發之文
    字後，由舉發機關送達被通知人；其屬逕行舉發者，其應到
    案之日期距舉發日為30日；違反道路交通管理事件行為人，
    未依規定自動繳納罰鍰，或未依規定到案聽候裁決，處罰機
    關應於舉發違反道路交通管理事件通知單送達2個月內依基
    準表逕行裁決之，違反道路交通管理事件統一裁罰基準及處
    理細則第11條第1項第3款、第14條後段、第44條第1項分別
    定有明文。故依前揭規定，舉發違反道路交通管理事件通知
    單應先由舉發機關送達受處分人，受處分人復未自動繳納罰
    鍰或未到案聽候裁決，處罰機關始得依違反道路交通管理事
    件統一裁罰標準表逕行裁決之，倘舉發違反道路交通管理事
    件通知單未經合法送達受處分人，處罰機關即逕行裁決，其
    裁決程序即非合法，且舉發通知單應依上開法規規定之送達
    方式為送達，始發生舉發之效力。亦即，受處分人自應先受
    「舉發違反道路交通管理事件通知單」之通知，其始知悉應
    到案日期，否則受處分人即無從知悉應到案日期，主管機關
    未經合法送達而逕行裁決，其裁決程序即屬不適法，合先敘
    明（臺灣高等法院高雄分院96年度交抗字第18號裁定意旨參
    照）。
(二)又行政程序法中對於文書送達，於應受送達人之住居所、事
    務所或營業所為之；於應送達處所不獲會晤應受送達人時，
    得將文書付與有辨別事理能力之同居人、受僱人或應送達處
    所之接收郵件人員；送達，不能依前2條規定為之者，得將
    文書寄存送達地之地方自治或警察機關，並作送達通知書兩
    份，一份黏貼於應受送達人住居所、事務所、營業所或其就
    業處所門首，另一份交由鄰居轉交或置於該送達處所信箱或
    其他適當位置，以為送達，前項情形，由郵政機關為送達者
    ，得將文書寄存於送達地之郵政機關；寄存送達，自寄存之
    日起，經10日發生效力，行政程序法第72條第1項前段、第
    73條第1項、第74條第1項、第2項、民事訴訟法第138條第2
    項分別定有明文。又對於當事人國內之送達，有應為送達之
    處所不明者，行政機關得依申請准為公示送達，如無人為公
    示送達之申請者，行政機關為避免行政程序遲延，認為有必
    要時，得依職權命為公示送達，參諸行政程序法第71、73、
    74 、78條之規定甚明。又所謂「應為送達之處所不明者」
    ，係指應受送達人之住居所、營業所、事務所或其他應為送
    達之處所全部不明，不能以其他方法送達者而言，亦有法務
    部90 年11月5日法90律字第039713號函可資參照。故舉發違
    反道路交通管理事件通知單，自應由舉發機關依上開規定送
    達受處分人始為合法。經查，本件G00000000號舉發通知單
    是否合法送達，原處分機關固提出單退查詢報表為據，該舉
    發通知單係以寄存送達方式送達，惟經本院查詢受處分人戶
    籍資料，受處分人於88年6月23日已異動為國外，至94年11
    月1日始登記入境，原舉發機關以寄存送達方式送達91年8月
    13日違規之逕行舉發違規通知單至受處分人車籍地時，受處
    分人顯已不在境內，應受送達處所不明，有當事人全戶戶籍
    資料查詢結果及遷徙記錄資料查詢結果各1份在卷可憑，故
    舉發通知單以寄存送達受處分人即非適法，本件舉他違規通
    知單送達不合法。
(三)按舉發通知單未經合法送達，致受通知人無法得知應到案之
    時間而為陳述意見時，處罰機關既無法由受通知人之抗辯而
    調查違規事實存否時，處罰機關即不能將舉發機關此一送達
    疏失轉化為受處分人被裁處罰鍰高低之審酌事由並逕被推定
    為應受罰之行為人。本件原處分機關在舉發通知單未合法送
    達之情形下，逕以受處分人逾越應到案期限60日以上，依違
    反道路交通管理事件統一裁罰基準表逕行裁處最高額罰鍰新
    臺幣（下同）1千8百元，同時復於裁決主文諭知前開罰鍰限
    於96年8月19日前繳納，倘上開罰鍰逾期不繳納之處分，則
    依法移送強制執行。惟依前揭說明，如行為人未能合法收受
    舉發通知單之送達，即難認處罰機關可對行為人為逕行裁決
    。本件舉發通知單之送達程序，經核尚難認為適法，原處分
    機關即逕行對受處分人為裁罰，於裁處上顯有瑕疵，而此項
    瑕疵已屬於裁量濫用而構成違法之情形。
(四)至於受處分人提起本件聲明異議，是否已逾聲明異議法定期
    間。經查依道路交通管理事件統一裁罰基準及處理細則第44
    條第1項原規定：「違反道路交通管理事件行為人，未依規
    定自動繳納罰鍰，或未依規定到案聽候裁決，處罰機關應於
    舉發違反道路交通管理事件通知單送達2個月內依基準表逕
    行裁決之。」，嗣於95年6月30日經交通部及內政部令修正
    為「違反道路交通管理事件行為人，未依規定自動繳納罰鍰
    ，或未依規定到案聽候裁決，處罰機關應依基準表於舉發違
    反道路交通管理事件通知單送達且逾越應到案期限60日之3
    個月內，逕行裁決之。」本條所定之期間固非裁處權時效之
    規定，惟處罰機關逕行裁決之要件，不論係修正前之2個月
    內或修正後之逾越應到案期限60日內之3個月內，其前提均
    需「舉發違反道路交通管理事件通知單送達」且須為合法送
    達，乃屬當然。本件舉發違反道路交通管理事件通知單非合
    法送達於受處分人已如前述，原處分機關逕行裁決即有違誤
    ，且因並無聲明異議期間起算之問題，自無逾越聲明異議法
    定期間可言。
(五)本件處分既有上述所述之瑕疵，且因本件原舉發通知單未經
    合法送達，本院尚無從逕為裁定，應由原舉發機關就本件舉
    發通知單先向受處分人為合法之送達後，再依受處分人是否
    依規定自動繳納罰鍰或到案聽候裁決，由原處分機關依相關
    程序為裁罰。從而，本件聲明異議為有理由，應由本院將原
    處分撤銷，並發回由原處分機關重新依相關程序處理，以資
    適法。
三、據上論斷，應依道路交通管理處罰條例第87條第2項，道路
    交通案件處理辦法第20條前段，裁定如主文。
中    華    民    國    99    年    8     月    31    日
                      交通法庭  法  官  楊文廣
上正本證明與原本無異。
如不服本裁定，應於送達後五日內，向本院提出抗告狀。
                                書記官  陳靖騰
中    華    民    國    99    年    8     月    31    日

司法院資訊處製作；財團法人民間司法改革基金會備份。
